【裁判字號】    99,台非,86
【裁判日期】    990325
【裁判案由】    違反森林法
【裁判全文】
最高法院刑事判決                九十九年度台非字第八六號
上  訴  人  最高法院檢察署檢察總長
被      告  甲○○
上列上訴人因被告違反森林法案件，對於台灣台中地方法院中華
民國九十七年一月十八日第一審確定判決（九十六年度訴字第一
九八六號；起訴案號：台灣台中地方法院檢察署九十六年度少連
偵字第三七號），認為違背法令，提起非常上訴，本院判決如下
：
    主  文
原判決關於減刑後不得易科罰金違法部分撤銷。
甲○○成年人與少年結夥二人以上竊取森林主產物，為搬運贓物
，使用車輛，處有期徒刑拾月，併科罰金新台幣伍萬元；減為有
期徒刑伍月，併科罰金新台幣貳萬伍仟元，徒刑如易科罰金，以
新台幣壹仟元折算壹日，罰金如易服勞役，以新台幣壹仟元折算
壹日。
    理  由
非常上訴理由稱：「一、按判決不適用法則或適用不當者，為違
背法令，刑事訴訟法第三百七十八條定有明文。次按刑法總則之
加重，係概括性之規定，所有罪名均一體適用；刑法分則之加重
，係就犯罪類型變更之個別犯罪行為予以加重，成為另一獨立之
罪名。兒童及少年福利法第七十條第一項前段，其中與兒童、少
年共同犯罪為共同正犯，其加重係概括性之規定，對一切犯罪皆
有其適用，自屬刑法總則加重之性質；至故意對兒童、少年犯罪
者之加重，係對被害人為兒童、少年之特殊性質，予以加重處罰
，乃就犯罪類型變更之個別犯罪行為，予以加重，自屬刑法分則
加重之性質。刑法分則加重刑罰之規定，係就常態之犯罪類型，
變更其罪型，加重其法定刑，而成為另一獨立之罪，其罪名及構
成要件與常態犯罪之罪名及構成要件應非相同。有罪之判決書，
自應諭知其罪名及構成要件，故兒童及少年福利法第七十條第一
項前段「成年人教唆、幫助或利用兒童及少年犯罪或與之共同實
施犯罪」者，係屬刑法總則加重之性質（參照最高法院九十二年
一月七日九十二年度第一次刑事庭會議決議意旨）。二、本件原
判決認定：被告甲○○與其十四歲以上未滿十八歲之表弟吳○森
、吳○旋共同意圖為自己不法之所有，基於竊取森林主產物之犯
意聯絡，於民國九十六年三月二十六日十七時三十分許，由甲○
○駕駛車號Ｑ九－三七一九號自小貨車搭載吳○森、吳○旋，至
台中縣大安溪事業區第一二七林班地內（ＧＰＳ座標Ｘ：二四二
七七八、Ｙ：0000000），竊取森林主產物牛樟木二十二
塊（價值共新台幣一萬九千六百零五元），得手後合力將之搬至
上開自小貨車上並駛離該處。嗣於同日十九時三十分許，在台中
縣和平鄉○○路○段一０四號前為警查獲，並當場扣得前開牛樟
木二十二塊（已發還）等情。因認被告所為，係犯森林法第五十
二條第一項第四款、第六款之結夥二人以上竊取森林主產物，為
搬運贓物，使用車輛罪。上述犯行，與吳○森、吳○旋有犯意聯
絡與行為分擔，均為共同正犯。被告成年人而與十四歲以上未滿
十八歲之少年共同實施犯罪，應依兒童及少年福利法第七十條第
一項前段規定，加重其刑。依首開說明，係屬刑法總則加重之性
質。而此所稱加重其刑至二分之一，僅為最高之規定，並無最低
之限制，法院於二分之一以下範圍內如何加重，有自由裁量之餘
地，並非必加至二分之一始為合法。且上開規定既非法定刑之延
長，即法定刑上限仍在五年以下，經依法減刑後，減為有期徒刑
五月，已符合法定得易科罰金之要件。乃原判決竟認係屬刑法分
則加重之性質，屬法定刑之延長。故被告所犯森林法第五十二條
第一項第四款、第六款之罪，其法定刑為六月以上五年以下有期
徒刑，再依兒童及少年福利法第七十條第一項前段規定加重法定
刑後，最重本刑已逾有期徒刑五年，不符刑法第四十一條第一項
前段所定得易科罰金之要件，爰不予諭知易科罰金之折算標準。
依上開說明，此部分顯有判決適用法規不當之違背法令。三、案
經確定，且對被告不利。爰依刑事訴訟法第四百四十一條、第四
百四十三條提起非常上訴，以資糾正。」等語。
本院按：判決不適用法則或適用不當，為違背法令，刑事訴訟法
第三百七十八條定有明文。又刑法總則之加重，係概括性之規定
，所有罪名均一體適用；刑法分則之加重，係就犯罪類型變更之
個別犯罪行為予以加重，成為另一獨立之罪名。兒童及少年福利
法第七十條第一項前段，其中與兒童、少年共同犯罪為共同正犯
，其加重係概括性之規定，對一切犯罪皆有其適用，自屬刑法總
則加重之性質；至故意對兒童、少年犯罪者之加重，係對被害人
為兒童、少年之特殊性質，予以加重處罰，乃就犯罪類型變更之
個別犯罪行為，予以加重，自屬刑法分則加重之性質。經查，原
判決認被告甲○○結夥二人以上竊取森林主產物，為搬運贓物，
使用車輛犯行，與十四歲以上未滿十八歲之少年吳○森、吳○旋
有犯意聯絡及行為分擔，均為共同正犯。被告成年人而與十四歲
以上未滿十八歲之少年共同實施犯罪，應依兒童及少年福利法第
七十條第一項前段規定，加重其刑。依首開說明，係屬刑法總則
加重之性質。既非刑法分則加重之性質，所犯森林法第五十二條
第一項第四款、第六款之罪，其法定刑之上限仍在五年以下，經
依法減刑為有期徒刑五月，已符合法定得易科罰金之要件，原確
定判決未查，遽認屬刑法分則加重之性質，其最重本刑已逾有期
徒刑五年，不予諭知易科罰金之折算標準，即有適用法則不當之
違背法令。案經確定，且於被告不利，非常上訴意旨執以指摘，
洵有理由，應由本院將原判決關於被告減刑後不得易科罰金部分
撤銷，另行判決如主文第二項所示，以資救濟。
據上論結，應依刑事訴訟法第四百四十七條第一項第一款，森林
法第五十二條第一項第四款、第六款，兒童及少年福利法第七十
條第一項前段，刑法第十一條前段、第二十八條、第四十一條第
一項前段、第四十二條第三項，中華民國九十六年罪犯減刑條例
第二條第一項第三款、第七條，判決如主文。
中    華    民    國  九十九  年    三    月  二十五  日
                      最高法院刑事第十一庭
                          審判長法官  石  木  欽
                                法官  洪  佳  濱
                                法官  韓  金  秀
                                法官  段  景  榕
                                法官  周  煙  平
本件正本證明與原本無異
                                      書  記  官
中    華    民    國  九十九  年    三    月  三十一  日
                                                     m

司法院資訊處製作；財團法人民間司法改革基金會備份。
